---
title: "Análisis instrumentos"
output: github_document
---

```{r setup, include=FALSE}
knitr::opts_chunk$set(echo = TRUE)
pacman::p_load(tidyverse, haven, labelled,naniar,arsenal,psych)
datos = read_spss("Muchas gracias por participar en este estudio.sav")
datos = datos[,1:194]
datos = datos %>% filter(!respondent_id %in% c("118015420988", "118015649969", "118018685347"))
datos_un = unlabelled(datos)
datos = datos %>% mutate(across(.cols = 1:16, .fns = function(x){unlabelled(x)}))
```



# Método:

Este estudio contó con 3 etapas: traducción y adaptación, entrevistas cognitivas y finalmente el análisis psicométricos.

## Adaptación al español:

El proceso de traducción y adaptación de los ítems tuvo como enfoque reducir características irrelevantes del constructo a partir de una adpatación que diera cuenta de las características culturales de la población objetivo (APA, 2014). Por ello, los todos los ítems fueron fueron traducidos de dos formas: una forma literal, y una forma adaptada, buscando que esta última abordara los modos expresivos propios de la cultura Chilena. Ambas traducciones, junto con los ítems en inglés, fueron expuestos a un panel de 4 personas, compuesto por 2 psicolingüistas y 2 lingüistas, quienes analizaron y evaluaron las traducciones siguiendo un proceso adaptado de Solano et al.(2012), en el cual se analizan 10 dimensiones en que pueden haber errores de adaptación en el proceso de traducción: estilo, formato, convenciones, información, gramática, semántica, registro, cultura y origen (error en el ítem en su versión original). Los ítems en los que se detectó algún error fueron discutidos hasta que se llegó a un consenso respecto a una versión final del ítem que no tuviera errores.

En el caso del MMQ, se consensuaron 15 ítems con errores, de los cuales 11 fueron en el área de registro (La traducción no refleja las formas discursivas o expresivas locales (ej. la traducción suena poco natural en el uso del lenguaje), 5 fueron en el área semántica (la traducción altera el significado original), y 2 fueron en el área de información (la traducción altera la cantidad de información).

En el caso del MentS se consensuaron 21 ítems con errores, de los cuales 19 fueron en el área del registro, 7 en el área semántica, 1 en el área de información. 


## Entrevistas cognitivas:

Se realizaron 5 entrevistas cognitivas (3 mujeres) a personas no relacinadas con la psicología. El procedimiento consistió en 2 etapas: en la primera etapa los participantes contestaron el instrumento MMQ y el MentS; en la segunda etapa frente a cada ítem se le hicieron 4 preguntas: 1) ¿qué te está pidiendo que contestes el ítem?, 2) ¿qué contestaste?, 3) ¿por qué elegiste esta categoría?, 4) ¿hay algo del ítem que te pareció poco claro o confuso?



# Descripción de los datos:

## Sociodemográficos

### Datos perdidos:

Análisis inicial va a partir por los datos perdidos:

```{r}
# Descripción datos perdidos ----------------------------------------------

datos = datos %>% rename(acuerdo = q0001, edad = q0002, genero = q0003, educacion = q0004,
                 estudias = q0005, estudio_actual = q0006)


## Nivel sociodemográfico:
naniar::miss_var_summary(datos[,11:16])
vis_miss(datos[,11:16])
```

Se observa que quienes omiten en género, educación y estudio, son las mismas personas. Quienes omiten en estudio actual son quienes no están estudiando actualmente. 



### Descripción de la muestra:

La variable de estudio actual permite construir una nueva variable dummy, de estudiante universitario (Sí/No), dada la cantidad de personas en la muestra que estudian en la universidad.

```{r, results='asis'}
datos = datos %>% mutate(universitatio = case_when(
  educacion == "Educación media completa" &
    estudias == "Sí" &
    estudio_actual == "Universitaria"~"Sí",
  estudias == "No"~"No"))

datos = datos %>% mutate(estudio_actual = ifelse(estudias == "No","No",estudio_actual))
datos = datos %>% mutate(estudio_actual = factor(estudio_actual, levels = c("No",3,4), labels = c("No","Universitaria", "Postgrado")))

datos$edad = as.numeric(as.character(datos$edad))
```


```{r, results='asis'}
summary(tableby(~edad+genero+educacion+estudias+estudio_actual, data = datos))
```

Diferencias entre personas según están estudiando actualmente:


```{r, results='asis'}
summary(tableby(estudio_actual~edad+genero+educacion+estudias, data = datos))
```



# Instrumentos de mentalización:

## Datos perdidos:

### Omisiones en MMQ

```{r}
naniar::miss_var_summary(datos[,17:49])
vis_miss(datos[,17:49])
```

Las omisiones son estables en todo el instrumento. 


### Omisiones en MentS

```{r}
naniar::miss_var_summary(datos[,50:77])
vis_miss(datos[,50:77])
```

### Omisiones en ambos instrumentos:

```{r}
vis_miss(datos[,17:77])
```


Las omisiones son estables en todo el instrumento.


### Caracterización de las omisiones:


```{r}
datos = datos %>% mutate(omision_mentalizacion = ifelse(
  is.na(q0008_0001)==T,"sí","no"
))
```


```{r results='asis'}
summary(tableby(omision_mentalizacion~edad+genero+educacion+estudias+estudio_actual, data = datos))
```


Hasta el momento los grupos son similares.

## Descripción de los instrumentos:

### Descripción y depuración del MMQ:

El MMQ cuenta con 6 factores, 3 de los cuales dan cuenta de aspectos positivos y 3 de aspectos negativos. No cuenta con ítems invertidos, aunque el contenido es negativo para el caso de los factores negativos (ej. A veces experimento cambios de ánimo que no puedo controlar),





```{r}
nombres_MMQ = labelled::var_label(datos_un[,17:49])
nombres_MMQ = unlist(nombres_MMQ)
items_mmq = datos_un %>% select(17:49)
items_mmq = na.omit(items_mmq)
```

```{r}
colnames(items_mmq) = nombres_MMQ
```

```{r fig.height=8,fig.width=9}
items_mmq %>% gather(key=item,value=respuesta,1:33) %>%
  filter(is.na(respuesta)==F) %>% 
  mutate(respuesta = factor(respuesta, levels = c("Totalmente en desacuerdo",
                            "En desacuerdo",
                            "Ni de acuerdo ni en desacuerdo",
                            "De acuerdo",
                            "Muy de acuerdo"))) %>%
  count(item,respuesta) %>% group_by(item) %>% 
  mutate(porc = round(n/sum(n),3)*100) %>% 
  ggplot(aes(x=item, y=porc, fill=respuesta)) +
  geom_col() +
  coord_flip() +
  theme_bw() +
  theme(legend.position = "bottom", axis.text.y = element_text(size = 6.5, color = "black")) +
  guides(fill=guide_legend(nrow=3,byrow=TRUE)) +
  geom_text(aes(label=str_c(porc,"%")), position = "stack", size=2)
```


### Análisis de subescalas:

El instrumento cuenta con 6 subescalas, compuestas de la siguiente manera:

**Escalas positivas:**

F1 (reflexión): 1,6,8,10,16,17,18,31,32

F2 (ego-strength): 11,22,24,25,26,30

F3 (relational attunement): 4,5,14,21,28

**Escalas negativas:**

F4 (relational discomfort): 9,12,15,27,33

F5 (distrust): 13,19,20,29

F6 (emotional discontrol):2,3,7,23




¿Cuántos factores extraer?

```{r}
psych::fa.parallel((datos[,17:49]))
```



Al parecer es una buena solución 6 factores


```{r}
print(fa(datos[,17:49], nfactors = 6,rotate = "oblimin", cor = "poly"),cut = .2)
```


### Estructura interna:

**Respecto a reflexibility:** la estructura general se mantiene de forma parcial, el ítem 6 y el 31 no están asociados al factor:


6.- Para entender las acciones de los demás, es fundamental comprender lo que sienten


31.- Soy una persona que piensa en los demás.


Ambos ítems cargan al mismo factor, relational discomfort (ej. 27.- La gente me abandona)


**Respecto a ego-strength:** la estructura general se mantiene.



**Respecto a relational attunement:** (ej. 5.- Me puedo conectar con el estado mental de los demás). La estructura general se mantiene, aunque hay dos ítems con cargas factoriales notablemente más bajas.


14.- Soy capaz de empatizar con otros cuando me cuentan algo.


21.- Soy sensible a lo que le pasa a los demás.


Estos ítems parecen estar más asociados a relational discomfort.

**Respecto a relational discomfort:** la estructura se mantiene de forma parcial, el ítem 15 no se asocia al factor.

15.- Me asusta abrirme con los demás.

Este ítem está más asociado a distrust (ej. 13.- Es mejor tener cuidado con los demás)

También el ítem 33 está muy poco asociado a este factor:

33.- Algunas personas son la causa de mis problemas

y está más asociado al factor emotional discontrol (ej. 7.- A veces siento que estoy perdiendo el control de mis emociones)


Por último, este factor recibe cargas factoriales de los ítems 6, 14, 21 y 31:


6.- Para entender las acciones de los demás, es fundamental comprender lo que sienten.


14.- Soy capaz de empatizar con otros cuando me cuentan algo.


21.- Soy sensible a lo que le pasa a los demás.


31.- Soy una persona que piensa en los demás.


Las cargas factoriales promedios son bajas, por lo que no queda claro el contenido de este factor.

**Respecto a distrust:** la estructura se mantiene de forma parcial, el ítem 19 no se asocia al mismo factor:

19.- Para mí las cosas son blancas o son negras.

Este ítem carga al factor emotional discontrol (ej. 2.- Soy una persona impulsiva)

El ítem 15 (15.- Me asusta abrirme con los demás) si bien teóricamente se lo ubicaba en relational discomfort, ahora se lo ubica en distrust (ej. Es mejor tener cuidado con los desconocidos).


**Respecto a emotional discontrol:** la estructura se mantiene en su totalidad, aunque habría que agregar el 19:

19.- Para mí las cosas son blancas o son negras



**Notas generales:**

El factor menos claro en cuanto a su contenido es emotional discomfort, ya que las cargas de los ítems teóricamente asociados es baja (menores a .50) y además tienden a cargar al mismo factor que otros 4 ítems, teóricamente asociados a factores distintos:


6.- Para entender las acciones de los demás, es fundamental comprender lo que sienten.


14.- Soy capaz de empatizar con otros cuando me cuentan algo.


21.- Soy sensible a lo que le pasa a los demás.


31.- Soy una persona que piensa en los demás.


Todos estos ítems tienen cargas bajas en general, y muestran su mayor asociación con los ítems de emotional discomfort. Respecto al ítem 14 y 21 (originalmente de relational attunement), el 6 y el 31 (reflexibility), una hipótesis es que comparten en su contenido la sensibilidad por los demás, de manera afectiva. En particular, el factor de relational attunement agrupa ítems centrados en la empatía cognitiva, y los ítems 14 y 21 tienen que ver con empatía afectiva. Por otro lado, en reflexibility los ítems se centran en analizar el propio comportamiento, y los ítems 6 y 31 se centran en la preocupación por los demás.


Por su parte, relational attunement prácticamente perdió la mitad de sus ítems asociados, ya que solo cargan fuertemente al mismo factor:

4.- Soy capaz de captar los aspectos más profundos de las personas que me rodean.

5.- Me puedo conectar con el estado mental de los demás.

28.- Puedo conectarme fácilmente con lo que piensan las otras personas.


A su vez el ítem 15 (Me asusta abrirme con los demás) se asocia al factor distrust.


El ítem 19 (Para mí las cosas son blancas o son negras) se asocia a emotional discontrol



### Descripción y depuración del MentS:

El instrumento cuenta con 3 factores (motivation, self y others), y algunos ítems están reversados.



```{r}
nombres_MentS = labelled::var_label(datos_un[,50:77])
nombres_MentS = unlist(nombres_MentS)
items_ments = datos_un %>% select(50:77)
items_ments = na.omit(items_ments)
```


Descriptivos:

```{r fig.height=8,fig.width=9}
nombres_MentS = str_sub(nombres_MentS, start = 1, end = 100)
colnames(items_ments) = nombres_MentS
items_ments %>% gather(key=item, value = respuesta) %>% mutate(respuesta = factor(respuesta, levels = c("Totalmente en desacuerdo",
                            "En desacuerdo",
                            "Ni de acuerdo ni en desacuerdo",
                            "De acuerdo",
                            "Muy de acuerdo"))) %>%
  count(item,respuesta) %>% group_by(item) %>% 
  mutate(porc = round(n/sum(n),3)*100) %>% 
  ggplot(aes(x=item, y=porc, fill=respuesta)) +
  geom_col() +
  coord_flip() +
  theme_bw() +
  theme(legend.position = "bottom", axis.text.y = element_text(size = 6.5, color = "black")) +
  guides(fill=guide_legend(nrow=3,byrow=TRUE)) +
  geom_text(aes(label=str_c(porc,"%")), position = "stack", size=2)
```


Ahora hay que reversal los ítems en negativo:

8, 9, 11, 14, 18, 19, 21, 22, 26, 27

```{r}
ments = datos[,50:77]
ments = na.omit(ments)
ments = ments %>% mutate(across(.cols = c(8,9,11,14,18,19,21,22,26,27), .fns = function(x){
  x = 6-x
}))
```


```{r}
library(corrplot)
corrplot(cor(ments),order="hclust",addrect =3)
```


```{r}
fa.parallel(ments)
```


```{r}
fa_ments = fa(ments, nfactors = 3, rotate = "oblimin", cor = "poly")
print(fa_ments, cut = 0.3)
```

**Respecto al factor de Motivation:**

Los ítems que cargan al mismo factor teórico son: 1,4,7,9,13,15,17,24,27


1.- Encuentro importante entender las razones de mis acciones.

4.- Suelo pensar en otras personas y su comportamiento

7.- Cuando alguien me cae mal, trato de entender por qué siento eso

9.- No me gusta perder el tiempo tratando de entender el comportamiento de los demás.

13.- Encuentro importante entender lo que pasa en mis relaciones con personas cercanas

15.- Para entender por qué alguien hace algo, necesitamos saber lo que piensa, quiere y siente

17.- Me gusta leer sobre temas relacionados con psicología.

24.- Siempre me ha interesado saber por qué las personas se comportan de la manera en que lo hacen

27.- No tiene sentido pensar en las intenciones y deseos de los demás porque todos dependemos de las circunstancias de la vida


A eso habría que sumarle el ítem 2,14 y 28, aunque con cargas más bajas:


2.- Para sacar conclusiones sobre la personalidad de los demás, me fijo en lo que dicen y hacen


14.- Prefiero no saber algo de mí si no me va a gustar


28.- Una de las cosas más importantes que deben aprender los/as niños/as es a expresar sus sentimientos y deseos


El ítem 16, por su parte, no se asocia al factor de motivación, ni tampoco a ningún otro claramente.


16.- Suelo hablar de emociones con mis cercanos


***Resumen del factor Motivation:***

El factor está centrado en buscar entender la conducta y emociones propias y de los demás, es decir, de mentalizar a las personas y a sí mismo. Esto también vinculado con actitudes en entender el mundo psíquico. El ítem 16, no necesariamente tiene que ver con interés en buscar entender el mundo psíquico propio y de los demás, y apunta a la frecuencia de una conducta, la cual puede ocurrir o no ocurrir por variadas circunstancias. 



**Respecto al factor de Others:**

Los ítems que cargan al mismo factor teórico son: 3, 5, 6, 12, 20, 23.



3.- Puedo reconocer los sentimientos de los demás


5.- Suelo darme cuenta de lo que hace sentir incómodas a las personas


6.- Puedo empatizar con los sentimientos de los demás. (marginalmente)


10.- Puedo predecir lo que van a hacer los demás si conozco sus creencias y sentimientos (marginalmente).


12.- A veces, puedo comprender lo que el otro siente antes de que me lo diga


20.- Puedo describir con precisión y detalle la personalidad de mis cercanos


23.- Las personas me dicen que las entiendo y que les doy buenos consejos



Los ítems que debieran cargar y no lo hacen son: 2, 25 y 28


2.- Para sacar conclusiones sobre la personalidad de los demás, me fijo en lo que dicen y hacen.


25.- Puedo describir fácilmente lo que siento


28.- Una de las cosas más importantes que deben aprender los/as niños/as es a expresar sus sentimientos y deseos.


***Descripción del factor otros:***

Está vinculado a la percepción de la propia capacidad para comprender a los demás (sus sentimientos o lo que piensan) y empatizar con lo que sienten. El ítem 2, 25, 28 no están asociados al factor debido a que no aluden a la capacidad de comprender a otros. 



**Respecto al factor Self:**

Los ítems que cargan al factor tórico son los 8, 11, 14, 18, 19, 21, 22, 26:



8.- Cuando estoy mal de ánimo, no estoy seguro/a si es tristeza, miedo o rabia


11.- Con frecuencia, ni a mí me puedo explicar por qué hice algo


14.- Prefiero no saber algo de mí si no me va a gustar (carga menos que para el factor motivation)


18.- Me cuesta reconocer ante mí mismo que estoy triste, dolido o asustado


19.- No me gusta pensar en mis problemas


21.- Suelo confundirme acerca de cuáles son mis sentimientos


22.- Me cuesta encontrar las palabras adecuadas para expresar mis sentimientos


26.- Suelo distraerme cuando la gente me habla de sus sentimientos y necesidades (marginalmente)


A estos ítems se le suma el ítem 25:


25.- Puedo describir fácilmente lo que siento


***Descripción del factor Self:***

A nivel central, refiere a la percepción del grado de claridad/confusión que tiene una persona respecto a sus propios pensamientos, emociones y acciones.





# Relación con otras variables:


### EQ:

El Empathy Quotient [EQ] fue adaptado a la población chilena y cuenta con evidencia de validez en esta población (revisar paper).
Este instrumento cuenta con 3 subdimensiones: empatía cognitiva, reactividad emocional y habilidades sociales.

```{r}
items_eq = datos %>% dplyr::select(starts_with("q0009"))
```



```{r}
naniar::miss_var_summary(items_eq)
vis_miss(items_eq)
```


```{r}

items_eq=items_eq %>% mutate(across(.cols = everything(), .fns = function(x){
  x=5-x
}))

```


```{r}
items_eq$eq_ec = rowSums(items_eq[,c(1,19,25,26,36,41,43,44,52,54,55,58,60)])
items_eq$eq_hs = rowSums(items_eq[,c(4,8,12,14,21,35,57)])
items_eq$eq_re = rowSums(items_eq[,c(15,27,32,42,46,48,49,50,59)])
```


### IRI:

El Interpersonal reactivity index (IRI) cuenta con 4 factores:

Fantasy Scale (FS); Perspective taking (PT); Empathic Concern (EC) and Personal Distress (PD) scales


```{r}
items_iri = datos %>% select(starts_with("q0010"))
```


```{r}
naniar::miss_var_summary(items_iri)
vis_miss(items_iri)
```

Reversar ítems:

```{r}
items_iri$fs = NULL

items_iri = items_iri %>% mutate(across(.cols = c(3,4,7,12,13,14,15,18,19), .fns = function(x){6-x}))

corrplot(cor(items_iri,use="complete.obs"), order = "hclust", addrect = 4)

items_iri$fs = rowSums(items_iri[,c(1,5,7,12,16,20,26)])

items_iri$pd = rowSums(items_iri[,c(6,10,13,17,19,24,27)])

items_iri$pt = rowSums(items_iri[,c(3,8,11,15,21,25,28)])

items_iri$ec = rowSums(items_iri[,c(2,4,9,14,18,20,22)])
```



## Buss Perry Aggression Questionnaire (BPAQ)

Este instrumento está compuesto por 4 factores: agresión física, agresión verbal, rabia y hostilidad.

Agresión física: 1,5,9,17,21,27,29

Agresión verbal: 2,6,14,18

Anger: 3,7,11,22

Hostilidad: 4,16,20,26,28


```{r}

items_aq = datos %>% select(starts_with("q0011"))

```


```{r}
naniar::miss_var_summary(items_aq)
vis_miss(items_aq)
```



```{r}
items_aq$af = rowSums(items_aq[,c(1,5,9,17,21,27,29)])
items_aq$av = rowSums(items_aq[,c(2,6,14,18)])
items_aq$ang = rowSums(items_aq[,c(3,7,11,22)])
items_aq$host = rowSums(items_aq[,c(4,16,20,26,28)])
```





# Asociación con otras variables:

EQ: empatía cognitiva (EC), reactividad emocional (RE) y habilidades sociales (HS).


IRI: Fantasy Scale (FS); Perspective taking (PT); Empathic Concern (EC) and Personal Distress (PD) scales


BPAQ: agresión física (AF), agresión verbal (AV), rabia (R) y hostilidad (H).


```{r}
datos_fa = datos
datos_fa$suma_eq_ec = items_eq$eq_ec
datos_fa$suma_eq_hs = items_eq$eq_hs
datos_fa$suma_eq_re = items_eq$eq_re 

## iri: 

datos_fa$suma_iri_fs = items_iri$fs
datos_fa$suma_iri_pd = items_iri$pd
datos_fa$suma_iri_pt = items_iri$pt 
datos_fa$suma_iri_ec = items_iri$ec

## BPAQ:


datos_fa$suma_aq_af = items_aq$af
datos_fa$suma_aq_av = items_aq$av
datos_fa$suma_aq_r = items_aq$ang
datos_fa$suma_aq_h = items_aq$host
```




## MMQ:

El instrumento cuenta con 6 subescalas, compuestas de la siguiente manera:

**Escalas positivas:**

F1 (reflexión): 1,6,8,10,16,17,18,31,32

F2 (ego-strength): 11,22,24,25,26,30

F3 (relational attunement): 4,5,14,21,28

**Escalas negativas:**

F4 (relational discomfort): 9,12,15,27,33

F5 (distrust): 13,19,20,29

F6 (emotional discontrol):2,3,7,23



### Escalas con complicaciones:

Las variables más complicadas son:

Relational Attunement: originalmente ítems 4,5,14,21,28; propuesta: 4,5,28. Ítem 14 y 21 asociados a relational discomfort. Hipótesis es predominancia de empatía cognitiva, y los ítems más afectivos podrían tener que ver con relaciones sociales concretas.


Relational Discomfort: originalmente ítems 9,12,15,27,33; propuesta: 9,12,27,33 6,14,21,31. Hipótesis es predominancia de ítems sobre empatía emocional.


### Relational Attunement:

Model1 (original)

```{r}
library(lavaan)


#f_ra1~~suma_aq_af
#f_ra1~~suma_aq_av
#f_ra1~~suma_aq_r
#f_ra1~~suma_aq_h
#f_ra1~~suma_eq_hs
#f_ra1~~suma_eq_re
#f_ra1~~suma_iri_fs
#f_ra1~~suma_iri_pd
#f_ra1~~suma_iri_pt


cod_ra_cov1 = "f_ra1 =~ q0007_0004+q0007_0005+q0007_0028+q0007_0014+q0007_0021
f_ra1~~suma_eq_ec
f_ra1~~suma_iri_ec
"

# ordered = names(datos_fa[,17:77]) agregar en caso de:

mod_ra_cov1 = sem(model=cod_ra_cov1, data = datos_fa, estimator = "MLR")

summary(mod_ra_cov1, fit.measures = T, standardized = TRUE)
```


Model2:

```{r}
cod_ra_cov2 = "f_ra1 =~ q0007_0004+q0007_0005+q0007_0028
f_ra1~~suma_eq_ec
f_ra1~~suma_iri_ec"

# ordered = names(datos_fa[,17:77]) agregar en caso de:

mod_ra_cov2 = sem(model=cod_ra_cov2, data = datos_fa,
                  estimator = "MLR")

summary(mod_ra_cov2, fit.measures = T, standardized = TRUE)
```


Conclusión: los ítems 14 y 21 tienen un efecto en el factor que lo hace tener más que ver con la vinculación emocional (relación con EC), y disminuye levemente su asociación con la empatía cognitiva. El ajuste general del modelo disminuye. Se propone que estos ítems podrían no pertenecer al mismo constructo.



### Relational discomfort:


Model1: (original)

```{r}
cod_rd_cov1 = "f_rd1 =~ q0007_0009+q0007_0012+q0007_0015+q0007_0027+q0007_0033
f_rd1~~suma_eq_ec
f_rd1~~suma_iri_ec
f_rd1~~suma_aq_h"

# ordered = names(datos_fa[,17:77]) agregar en caso de:

mod_rd_cov1 = sem(model=cod_rd_cov1, data = datos_fa,
                  estimator = "MLR")

summary(mod_rd_cov1, fit.measures = T, standardized = TRUE)
```


Model2: (propuesta)

```{r}
datos_fa$q0007_0006r = 6 - datos_fa$q0007_0006
datos_fa$q0007_0014r = 6 - datos_fa$q0007_0014
datos_fa$q0007_0021r = 6 - datos_fa$q0007_0021
datos_fa$q0007_0031r = 6 - datos_fa$q0007_0031


cod_rd_cov2 = "f_rd1 =~ q0007_0009+q0007_0012+q0007_0027+q0007_0033+q0007_0006r+q0007_0014r+q0007_0021r+q0007_0031r
f_rd1~~suma_eq_ec
f_rd1~~suma_iri_ec
f_rd1~~suma_aq_h"

# ordered = names(datos_fa[,17:77]) agregar en caso de:

mod_rd_cov2 = sem(model=cod_rd_cov2, data = datos_fa,
                  estimator = "MLR")

summary(mod_rd_cov2, fit.measures = T, standardized = TRUE)
```


Conclusión: los ítems que se agregan no contribuyen a definir el factor. La propuesta es dejar la hostilidad como criterio y mantener la escala original.


### Reflexibility:

Modelo 1: escala original: 1,6,8,10,16,17,18,31,32

```{r}
cod_rf_cov1 = "f_rf1 =~ q0007_0001+q0007_0006+q0007_0008+q0007_0010+q0007_0016+q0007_0017+q0007_0018+q0007_0031+
q0007_0032
f_rf1~~suma_eq_ec
f_rf1~~suma_iri_ec
f_rf1~~suma_iri_pt"

# ordered = names(datos_fa[,17:77]) agregar en caso de:

mod_rf_cov1 = sem(model=cod_rf_cov1, data = datos_fa,
                  estimator = "MLR")

summary(mod_rf_cov1, fit.measures = T, standardized = TRUE)
```


Modelo 2: escala propuesta

```{r}
cod_rf_cov2 = "f_rf1 =~ q0007_0001+q0007_0008+q0007_0010+q0007_0016+q0007_0017+q0007_0018+
q0007_0032
f_rf1~~suma_eq_ec
f_rf1~~suma_iri_ec
f_rf1~~suma_iri_pt"

# ordered = names(datos_fa[,17:77]) agregar en caso de:

mod_rf_cov2 = sem(model=cod_rf_cov2, data = datos_fa, estimator = "MLR")

summary(mod_rf_cov2, fit.measures = T, standardized = TRUE)
```











### Propuesta del nuevo factor (Empatic concern):

Se propone un factor de empatic concern in close relationships con los siguientes ítems. 


6.- Para entender las acciones de los demás, es fundamental comprender lo que sienten.


14.- Soy capaz de empatizar con otros cuando me cuentan algo.


21.- Soy sensible a lo que le pasa a los demás.


31.- Soy una persona que piensa en los demás.


```{r}
cod_ec_cov1 = "f_ec1 =~ q0007_0006+q0007_0014+q0007_0021+q0007_0031
f_ec1~~suma_eq_ec
f_ec1~~suma_iri_ec"

mod_ec_cov1 = sem(model=cod_ec_cov1, data = datos_fa,
                  estimator = "MLR")

summary(mod_ec_cov1, fit.measures = T, standardized = TRUE)
```



```{r}
cod_ec_cov2 = "f_ec1 =~ q0007_0014+q0007_0021+q0007_0031
f_ec1~~suma_eq_ec
f_ec1~~suma_iri_ec"

mod_ec_cov2 = sem(model=cod_ec_cov2, data = datos_fa,
                  estimator = "MLR")

summary(mod_ec_cov2, fit.measures = T, standardized = TRUE)
```



## Reflexibility:


```{r}
cod_ec_cov1 = "f_ec1 =~ q0007_0006+q0007_0014+q0007_0021+q0007_0031
f_ec1~~suma_eq_ec
f_ec1~~suma_iri_ec"

mod_ec_cov1 = sem(model=cod_ec_cov1, data = datos_fa,
                  estimator = "MLR")

summary(mod_ec_cov1, fit.measures = T, standardized = TRUE)
```




```{r}
cod_ec_cov1 = "f_ec1 =~ q0007_0006+q0007_0014+q0007_0021+q0007_0031
f_ec1~~suma_eq_ec
f_ec1~~suma_iri_ec"

mod_ec_cov1 = sem(model=cod_ec_cov1, data = datos_fa,
                  estimator = "MLR")

summary(mod_ec_cov1, fit.measures = T, standardized = TRUE)
```



### F2 (ego-strength)

Escala original: 11,22,24,25,26,30

```{r}
cod_es_cov1 = "f_es1 =~ q0007_0011+q0007_0022+q0007_0024+q0007_0025+q0007_0026+q0007_0030
f_es1~~suma_eq_ec
f_es1~~suma_iri_ec
f_es1~~suma_iri_pd"

mod_es_cov1 = sem(model=cod_es_cov1, data = datos_fa,
                  estimator = "MLR")

summary(mod_es_cov1, fit.measures = T, standardized = TRUE)
```


### F5 (distrust)

Escala original: 13,19,20,29



```{r}
cod_dt_cov1 = "f_dt1 =~ q0007_0013+q0007_0019+q0007_0020+q0007_0029
f_dt1~~suma_iri_ec
f_dt1~~suma_aq_h"

# f_dt1~~suma_eq_ec

mod_dt_cov1 = sem(model=cod_dt_cov1, data = datos_fa,
                  estimator = "MLR")

summary(mod_dt_cov1, fit.measures = T, standardized = TRUE)
```


Escala propuesta: 13,15,20,29


```{r}
cod_dt_cov2 = "f_dt1 =~ q0007_0013+q0007_0015+q0007_0020+q0007_0029
f_dt1~~suma_iri_ec
f_dt1~~suma_aq_h"

mod_dt_cov2 = sem(model=cod_dt_cov2, data = datos_fa,
                  estimator = "MLR")

summary(mod_dt_cov2, fit.measures = T, standardized = TRUE)
```

Conclusión: nos quedamos con el modelo alternativo.


### Emotional discontrol

Escala original: 2,3,7,23

```{r}
cod_ed_cov1 = "f_ed1 =~ q0007_0002+q0007_0003+q0007_0007+q0007_0023
f_ed1~~suma_aq_r
f_ed1~~suma_iri_pd
"

# f_ed1~~suma_iri_pd; f_ed1~~suma_aq_h

mod_ed_COV1 = sem(model=cod_ed_cov1, data = datos_fa,
                  estimator = "MLR")

summary(mod_ed_COV1, fit.measures = T, standardized = TRUE)
```

Escala propuesta: 2,3,7,19,23

```{r}
cod_ed_cov2 = "f_ed1 =~ q0007_0002+q0007_0003+q0007_0007+q0007_0023+q0007_0019
f_ed1~~suma_aq_r
f_ed1~~suma_iri_pd
"

mod_ed_COV2 = sem(model=cod_ed_cov2, data = datos_fa,
                  estimator = "MLR")

summary(mod_ed_COV2, fit.measures = T, standardized = TRUE)
```

Conclusión: nos quedamos con el modelo original