---
title: "Análisis instrumentos"
output: github_document
---

```{r setup, include=FALSE}
knitr::opts_chunk$set(echo = TRUE)
pacman::p_load(tidyverse, haven, labelled,naniar,arsenal,psych)
datos = read_spss("Muchas gracias por participar en este estudio.sav")
datos = datos[,1:194]
datos = datos %>% filter(!respondent_id %in% c("118015420988", "118015649969", "118018685347"))
datos_un = unlabelled(datos)
datos = datos %>% mutate(across(.cols = 1:16, .fns = function(x){unlabelled(x)}))
```



# Método:

Este estudio contó con 3 etapas: traducción y adaptación, entrevistas cognitivas y finalmente el análisis psicométricos.

El proceso de traducción y adaptación de los ítems tuvo como enfoque reducir características irrelevantes del constructo a partir de una adpatación que diera cuenta de las características culturales de la población objetivo (APA, 2014). Por ello, los todos los ítems fueron fueron traducidos de dos formas: una forma literal, y una forma adaptada, buscando que esta última abordara los modos expresivos propios de la cultura Chilena. Ambas traducciones, junto con los ítems en inglés, fueron expuestos a un panel de 4 personas, compuesto por 2 psicolingüistas y 2 lingüistas, quienes analizaron y evaluaron las traducciones siguiendo un proceso adaptado de Solano et al.(2012), en el cual se analizan 10 dimensiones en que pueden haber errores de adaptación en el proceso de traducción: estilo, formato, convenciones, información, gramática, semántica, registro, cultura y origen (error en el ítem en su versión original). Los ítems en los que se detectó algún error fueron discutidos hasta que se llegó a un consenso. 

En el caso del MMQ, se consensuaron 15 errores, de los cuales 11 fueron en el área de registro (La traducción no refleja las formas discursivas o expresivas locales (ej. la traducción suena poco natural en el uso del lenguaje), 5 fueron en el área semántica (la traducción altera el significado original), y 2 fueron en el área de información (la traducción altera la cantidad de información).

En el caso del MentS se consensuaron 21 errores, de los cuales 19 fueron en el área del registro, 7 en el área semántica, 1 en el área de información. 








# Descripción de los datos:

## Sociodemográficos

### Datos perdidos:

Análisis inicial va a partir por los datos perdidos:

```{r}
# Descripción datos perdidos ----------------------------------------------

datos = datos %>% rename(acuerdo = q0001, edad = q0002, genero = q0003, educacion = q0004,
                 estudias = q0005, estudio_actual = q0006)


## Nivel sociodemográfico:
naniar::miss_var_summary(datos[,11:16])
vis_miss(datos[,11:16])
```

Se observa que quienes omiten en género, educación y estudio, son las mismas personas. Quienes omiten en estudio actual son quienes no están estudiando actualmente. 



### Descripción de la muestra:

La variable de estudio actual permite construir una nueva variable dummy, de estudiante universitario (Sí/No), dada la cantidad de personas en la muestra que estudian en la universidad.

```{r, results='asis'}
datos = datos %>% mutate(universitatio = case_when(
  educacion == "Educación media completa" &
    estudias == "Sí" &
    estudio_actual == "Universitaria"~"Sí",
  estudias == "No"~"No"))

datos = datos %>% mutate(estudio_actual = ifelse(estudias == "No","No",estudio_actual))
datos = datos %>% mutate(estudio_actual = factor(estudio_actual, levels = c("No",3,4), labels = c("No","Universitaria", "Postgrado")))

datos$edad = as.numeric(as.character(datos$edad))
```


```{r, results='asis'}
summary(tableby(~edad+genero+educacion+estudias+estudio_actual, data = datos))
```

Diferencias entre personas según están estudiando actualmente:


```{r, results='asis'}
summary(tableby(estudio_actual~edad+genero+educacion+estudias, data = datos))
```



# Instrumentos de mentalización:

## Datos perdidos:

### Omisiones en MMQ

```{r}
naniar::miss_var_summary(datos[,17:49])
vis_miss(datos[,17:49])
```

Las omisiones son estables en todo el instrumento. 


### Omisiones en MentS

```{r}
naniar::miss_var_summary(datos[,50:77])
vis_miss(datos[,50:77])
```

### Omisiones en ambos instrumentos:

```{r}
vis_miss(datos[,17:77])
```


Las omisiones son estables en todo el instrumento.


### Caracterización de las omisiones:


```{r}
datos = datos %>% mutate(omision_mentalizacion = ifelse(
  is.na(q0008_0001)==T,"sí","no"
))
```


```{r results='asis'}
summary(tableby(omision_mentalizacion~edad+genero+educacion+estudias+estudio_actual, data = datos))
```


Hasta el momento los grupos son similares.

## Descripción de los instrumentos:

### Descripción y depuración del MMQ:

El MMQ cuenta con 6 factores, 3 de los cuales dan cuenta de aspectos positivos y 3 de aspectos negativos. No cuenta con ítems invertidos, aunque el contenido es negativo para el caso de los factores negativos (ej. A veces experimento cambios de ánimo que no puedo controlar),





```{r}
nombres_MMQ = labelled::var_label(datos_un[,17:49])
nombres_MMQ = unlist(nombres_MMQ)
items_mmq = datos_un %>% select(17:49)
items_mmq = na.omit(items_mmq)
```

```{r}
colnames(items_mmq) = nombres_MMQ
```

```{r fig.height=8,fig.width=9}
items_mmq %>% gather(key=item,value=respuesta,1:33) %>%
  filter(is.na(respuesta)==F) %>% 
  mutate(respuesta = factor(respuesta, levels = c("Totalmente en desacuerdo",
                            "En desacuerdo",
                            "Ni de acuerdo ni en desacuerdo",
                            "De acuerdo",
                            "Muy de acuerdo"))) %>%
  count(item,respuesta) %>% group_by(item) %>% 
  mutate(porc = round(n/sum(n),3)*100) %>% 
  ggplot(aes(x=item, y=porc, fill=respuesta)) +
  geom_col() +
  coord_flip() +
  theme_bw() +
  theme(legend.position = "bottom", axis.text.y = element_text(size = 6.5, color = "black")) +
  guides(fill=guide_legend(nrow=3,byrow=TRUE)) +
  geom_text(aes(label=str_c(porc,"%")), position = "stack", size=2)
```


### Análisis de subescalas:

El instrumento cuenta con 6 subescalas, compuestas de la siguiente manera:

**Escalas positivas:**

F1 (reflexión): 1,6,8,10,16,17,18,31,32

F2 (ego-strength): 11,22,24,25,26,30

F3 (relational attunement): 4,5,14,21,28

**Escalas negativas:**

F4 (relational discomfort): 9,12,15,27,33

F5 (distrust): 13,19,20,29

F6 (emotional discontrol):2,3,7,23




¿Cuántos factores extraer?

```{r}
psych::fa.parallel((datos[,17:49]))
```

Al parecer es una buena solución 6 factores


```{r}
print(fa(datos[,17:49], nfactors = 6,rotate = "oblimin"),cut = .2)
```


### Estructura interna:

**Respecto a reflexibility:** la estructura general se mantiene de forma parcial, el ítem 6 no está asociado al factor.

**Respecto a ego-strength:** la estructura general se mantiene.

**Respecto a relational attunement:** la estructura general se mantiene.

**Respecto a relational discomfort:** la estructura se mantiene de forma parcial, el ítem 15 no se asocia al factor.

**Respecto a distrust:** la estructura se mantiene de forma parcial, el ítem 19 no se asocia al mismo factor, y el ítem 15 (relational discomfort) sí se asocia.

**Respecto a emotional discontrol:** la estructura se mantiene en su totalidad.


**Notas generales:** 
El ítem 6 (Para entender las acciones de los demás, es fundamental comprender lo que sienten) tiene baja carga con todos los factores, y su asociación más alta es con el factor "relational attunement", no con reflexión. Esto, en base a su contenido, tiene sentido.

El ítem 19 (Para mí las cosas son blancas o son negras) se asocia a emotional discontrol (aunque poco) y un poco a relational discomfort y no a distrust.

El ítem 15 (Me asusta abrirme con los demás) se asocia a distrust y no a relational discomfort.


### Descripción y depuración del MentS:

El instrumento cuenta con 3 factores (motivation, self y others), y algunos ítems están reversados.



```{r}
nombres_MentS = labelled::var_label(datos_un[,50:77])
nombres_MentS = unlist(nombres_MentS)
items_ments = datos_un %>% select(50:77)
items_ments = na.omit(items_ments)
```


Descriptivos:

```{r fig.height=8,fig.width=9}
nombres_MentS = str_sub(nombres_MentS, start = 1, end = 100)
colnames(items_ments) = nombres_MentS
items_ments %>% gather(key=item, value = respuesta) %>% mutate(respuesta = factor(respuesta, levels = c("Totalmente en desacuerdo",
                            "En desacuerdo",
                            "Ni de acuerdo ni en desacuerdo",
                            "De acuerdo",
                            "Muy de acuerdo"))) %>%
  count(item,respuesta) %>% group_by(item) %>% 
  mutate(porc = round(n/sum(n),3)*100) %>% 
  ggplot(aes(x=item, y=porc, fill=respuesta)) +
  geom_col() +
  coord_flip() +
  theme_bw() +
  theme(legend.position = "bottom", axis.text.y = element_text(size = 6.5, color = "black")) +
  guides(fill=guide_legend(nrow=3,byrow=TRUE)) +
  geom_text(aes(label=str_c(porc,"%")), position = "stack", size=2)
```


Ahora hay que reversal los ítems en negativo:

8, 9, 11, 14, 18, 19, 21, 22, 26, 27

```{r}
ments = datos[,50:77]
ments = na.omit(ments)
ments = ments %>% mutate(across(.cols = c(8,9,11,14,18,19,21,22,26,27), .fns = function(x){
  x = 6-x
}))
```


```{r}
library(corrplot)
corrplot(cor(ments),order="hclust",addrect =3)
```


```{r}
fa.parallel(ments)
```


```{r}
fa_ments = fa(ments, nfactors = 3, rotate = "oblimin", cor = "poly")
print(fa_ments, cut = 0.3)
```

**Respecto al factor de Motivation:**

Los ítems que cargan al mismo factor teórico son: 1,4,7,9,13,15,17,24,27


1.- Encuentro importante entender las razones de mis acciones.

4.- Suelo pensar en otras personas y su comportamiento

7.- Cuando alguien me cae mal, trato de entender por qué siento eso

9.- No me gusta perder el tiempo tratando de entender el comportamiento de los demás.

13.- Encuentro importante entender lo que pasa en mis relaciones con personas cercanas

15.- Para entender por qué alguien hace algo, necesitamos saber lo que piensa, quiere y siente

17.- Me gusta leer sobre temas relacionados con psicología.

24.- Siempre me ha interesado saber por qué las personas se comportan de la manera en que lo hacen

27.- No tiene sentido pensar en las intenciones y deseos de los demás porque todos dependemos de las circunstancias de la vida


A eso habría que sumarle el ítem 2,14 y 28, aunque con cargas más bajas:


2.- Para sacar conclusiones sobre la personalidad de los demás, me fijo en lo que dicen y hacen


14.- Prefiero no saber algo de mí si no me va a gustar


28.- Una de las cosas más importantes que deben aprender los/as niños/as es a expresar sus sentimientos y deseos


El ítem 16, por su parte, no se asocia al factor de motivación, ni tampoco a ningún otro claramente.


16.- Suelo hablar de emociones con mis cercanos


***Resumen del factor Motivation:***

El factor está centrado en buscar entender la conducta y emociones propias y de los demás, es decir, de mentalizar a las personas y a sí mismo. Esto también vinculado con actitudes en entender el mundo psíquico. El ítem 16, no necesariamente tiene que ver con interés en buscar entender el mundo psíquico propio y de los demás, y apunta a la frecuencia de una conducta, la cual puede ocurrir o no ocurrir por variadas circunstancias. 



**Respecto al factor de Others:**

Los ítems que cargan al mismo factor teórico son: 3, 5, 6, 12, 20, 23.



3.- Puedo reconocer los sentimientos de los demás


5.- Suelo darme cuenta de lo que hace sentir incómodas a las personas


6.- Puedo empatizar con los sentimientos de los demás. (marginalmente)


10.- Puedo predecir lo que van a hacer los demás si conozco sus creencias y sentimientos (marginalmente).


12.- A veces, puedo comprender lo que el otro siente antes de que me lo diga


20.- Puedo describir con precisión y detalle la personalidad de mis cercanos


23.- Las personas me dicen que las entiendo y que les doy buenos consejos



Los ítems que debieran cargar y no lo hacen son: 2, 25 y 28


2.- Para sacar conclusiones sobre la personalidad de los demás, me fijo en lo que dicen y hacen.


25.- Puedo describir fácilmente lo que siento


28.- Una de las cosas más importantes que deben aprender los/as niños/as es a expresar sus sentimientos y deseos.


***Descripción del factor otros:***

Está vinculado a la percepción de la propia capacidad para comprender a los demás (sus sentimientos o lo que piensan) y empatizar con lo que sienten. El ítem 2, 25, 28 no están asociados al factor debido a que no aluden a la capacidad de comprender a otros. 



**Respecto al factor Self:**

Los ítems que cargan al factor tórico son los 8, 11, 14, 18, 19, 21, 22, 26:



8.- Cuando estoy mal de ánimo, no estoy seguro/a si es tristeza, miedo o rabia


11.- Con frecuencia, ni a mí me puedo explicar por qué hice algo


14.- Prefiero no saber algo de mí si no me va a gustar (carga menos que para el factor motivation)


18.- Me cuesta reconocer ante mí mismo que estoy triste, dolido o asustado


19.- No me gusta pensar en mis problemas


21.- Suelo confundirme acerca de cuáles son mis sentimientos


22.- Me cuesta encontrar las palabras adecuadas para expresar mis sentimientos


26.- Suelo distraerme cuando la gente me habla de sus sentimientos y necesidades (marginalmente)


A estos ítems se le suma el ítem 25:


25.- Puedo describir fácilmente lo que siento


***Descripción del factor Self:***

A nivel central, refiere a la percepción del grado de claridad/confusión que tiene una persona respecto a sus propios pensamientos, emociones y acciones.





# Relación con otras variables:


### EQ:

El Empathy Quotient [EQ] fue adaptado a la población chilena y cuenta con evidencia de validez en esta población (revisar pepar).
Este instrumento cuenta con 3 subdimensiones: empatía cognitiva, reactividad emocional y habilidades sociales.

```{r}
items_eq = datos %>% dplyr::select(starts_with("q0009"))
```



```{r}
naniar::miss_var_summary(items_eq)
vis_miss(items_eq)
```


```{r}
items_eq$eq_ec = rowSums(items_eq[,c(1,19,25,26,36,41,43,44,52,54,55,58,60)])
```


```{r}
items_eq$eq_hs = rowSums(items_eq[,c(4,8,12,14,21,35,57)])
```


```{r}
items_eq$eq_re = rowSums(items_eq[,c(15,27,32,42,46,48,49,50,59)])
```



### IRI:

El Interpersonal reactivity index (IRI) cuenta con 4 factores:

Fantasy Scale (FS); Perspective taking (PT); Empathic Concern (EC) and Personal Distress (PD) scales


```{r}
items_iri = datos %>% select(starts_with("q0010"))
```


```{r}
naniar::miss_var_summary(items_iri)
vis_miss(items_iri)
```


```{r}
items_iri$fs = NULL

items_iri = items_iri %>% mutate(across(.cols = c(3,4,7,12,13,14,15,18,19), .fns = function(x){6-x}))

corrplot(cor(items_iri,use="complete.obs"), order = "hclust", addrect = 4)

items_iri$fs = rowSums(items_iri[,c(1,5,7,12,16,20,26)])

items_iri$pd = rowSums(items_iri[,c(6,10,13,17,19,24,27)])

items_iri$pt = rowSums(items_iri[,c(3,8,11,15,21,25,28)])

items_iri$ec = rowSums(items_iri[,c(2,4,9,14,18,20,22)])
```



